臺灣臺中地方法院民事判決
110年度訴字第31號
原      告  崧洋科技股份有限公司

法定代理人  廖郁昌

訴訟代理人  邱奕賢律師
被      告  愛比堤企業股份有限公司

兼  法  定  
代  理  人  林芸如
被      告  賴科宏
上列當事人間請求損害賠償事件，本院於民國110年11月12日言
詞辯論終結，判決如下：
    主      文
原告之訴及假執行之聲請均駁回。
訴訟費用由原告負擔。
    事實及理由
壹、程序方面
　　本件原告起訴時聲明原為：（一）先位聲明第1項：被告應
    連帶給付原告新臺幣（下同）100萬元，及自起訴狀繕本送
    達翌日起至清償日止，按週年利率5％計算之利息。（二）備
    位聲明第1項：被告愛比堤企業股份有限公司（下稱被告愛
    比堤公司）應給付原告100萬元，及自起訴狀繕本送達翌日
    起至清償日止，按週年利率5％計算之利息。嗣於民國110年9
    月23日具狀將聲明更正為：（一）被告甲○○、丙○○應連帶給
    付原告100萬元，及自起訴狀繕本送達翌日起至清償日止，
    按週年利率5％計算之利息。（二）被告愛比堤公司應給付原
    告100萬元，及自起訴狀繕本送達翌日起至清償日止，按週
    年利率5％計算之利息。（三）上開給付如任一被告已為給付
    ，其餘被告就給付金額之範圍內同免其責（見本院卷第379─
    381頁）。查原告就先位聲明第1項部分係撤回對被告愛比堤
    公司之請求，並將先、備位聲明更正為不真正連帶之請求方
    式，均屬適法，合先敘明。
貳、實體方面
一、原告主張：原告為室內環保拖之製造商，於106年間經訴外
    人乙○○之介紹而認識被告愛比堤公司及被告甲○○、丙○○。被
    告甲○○、丙○○向原告推薦被告愛比堤公司生產之「愛比堤除
    蚤＋抗菌＋防蟎生活袋」（下稱系爭除蟎巾產品），表示系爭
    除蟎巾產品對於床墊、棉被、枕頭、絨毛玩偶、地毯等物件
    ，能夠消除跳蚤、塵蟎、壁蝨等害蟲，系爭除蟎巾產品使用
    之專利配方係特別針對無脊椎生物，並通過歐盟認定之國際
    級檢測單位Intertek檢測，檢測項目為紡織品類商品高規格
    「嬰兒童裝」使用等語。原告依被告甲○○、丙○○提供之口頭
    報告及相關鑑驗報告，認為系爭除蟎巾產品若運用在紡織品
    上防止無脊椎生物，在市場上相當具有競爭力，而被告甲○○
    、丙○○向原告表示，系爭除蟎巾產品經改良後，就無脊椎生
    物之消除絕對無問題，原告相信此詞，遂同意與被告愛比堤
    公司進行合作，研發改良系爭除蟎巾產品，由原告負責出資
    、被告愛比堤公司負責研發改良。嗣後，被告愛比堤公司希
    望原告先給付部分資金100萬元，原告為表示合作誠意，乃
    於106年9月22日匯款100萬元至被告愛比堤公司之帳戶。被
    告甲○○、丙○○於107年4月30日向原告表示系爭除蟎巾產品第
    二批已經開發成功，被告雖有提出SGS檢驗報告，然該檢驗
    報告並未就系爭除蟎巾產品對於消除無脊椎生物之功效進行
    測試，且原告以活體蜘蛛對系爭除蟎巾產品自行測試，發現
    毫無作用，被告甲○○對此竟表示該蜘蛛應該太大隻，原告至
    此始知上當受騙，遂於107年11月9日向被告甲○○、丙○○請求
    退還100萬元之資金，卻遭拒絕。觀諸被告愛比堤公司於其
    官方網站上之廣告宣稱「絲布蓋到哪塵蟎死到哪」等語，並
    無如被告甲○○、丙○○所宣稱，可以達到消除無脊椎生物之功
    效，再參諸被告甲○○於被告愛比堤公司之社群媒體帳號上稱
    「我們也還在為抗菌材料繼續加油」等語，足徵被告愛比堤
    公司迄今並無任何已研發成功、可將無脊椎生物消除之產品
    ，被告甲○○、丙○○宣稱系爭除蟎巾產品第二批已經開發成功
    ，實屬虛假不實之說詞。被告甲○○、丙○○向原告謊稱系爭除
    蟎巾產品經改良研發後，對於無脊椎生物之消除絕無問題，
    係共同施用詐術使原告陷於錯誤，因而交付資金100萬元，
    構成共同侵權行為，原告得依民法第184條第1項前段、第18
    5條第1項前段規定，請求被告甲○○、丙○○負連帶損害賠償責
    任，連帶賠償原告交付之資金100萬元。縱認該侵權行為請
    求權之時效已完成，原告依民法第197條第2項規定，亦得依
    不當得利之法律關係請求被告甲○○、丙○○連帶返還所受利益
    100萬元。此外，原告與被告愛比堤公司間約定由原告給付
    定金100萬元、被告愛比堤公司提供足以消除無脊椎生物且
    兼具防霉效果之系爭除蟎巾產品，然嗣後被告愛比堤公司卻
    無法履行約定，依約提供具備上開功能之產品，此屬可歸責
    於被告愛比堤公司之給付不能，是原告得依民法第226條第1
    項規定，請求被告愛比堤公司賠償原告交付之定金100萬元
    。爰依共同侵權行為、不當得利、給付不能之法律關係提起
    本件訴訟，請求擇一為原告勝訴之判決等語。並聲明：（一
    ）被告甲○○、丙○○應連帶給付原告100萬元，及自起訴狀繕
    本送達翌日起至清償日止，按週年利率5％計算之利息。（二
    ）被告愛比堤公司應給付原告100萬元，及自起訴狀繕本送
    達翌日起至清償日止，按週年利率5％計算之利息。（三）上
    開給付如任一被告已為給付，其餘被告就給付金額之範圍內
    同免其責。（四）願供擔保，請准宣告假執行。
二、被告則均以：原告於106年7月間經由乙○○介紹而知悉被告愛
    比堤公司，得知被告愛比堤公司有在生產系爭除蟎巾產品，
    原告表示其有通路可以上架銷售，並可與被告愛比堤公司洽
    談委託開發抗菌除蟎產品，包含床罩、枕頭、衣物收納袋、
    包包收納袋等等。被告愛比堤公司原本在銷售之第一代產品
    僅為一塊粉紅色除蟎絲布，兩造初次洽談時，被告愛比堤公
    司有拿該樣品給原告進行產品測試，原告測試完畢並經深思
    熟慮、認真評估後，始決定要開發系爭除蟎巾產品之第二代
    產品，製造床罩組、枕頭套、衣服套等等，並加入抗菌功能
    ，原告遂於106年9月22日給付定金100萬元給被告愛比堤公
    司。原告知悉自己要開發第二代產品，倘若未給付定金給被
    告愛比堤公司，被告愛比堤公司不可能替原告研發改良系爭
    除蟎巾產品。嗣後，被告愛比堤公司於107年4月30日通知原
    告第二代產品之樣品已完成，兩造於107年5月11日約在原告
    處所見面，被告愛比堤公司於107年5月12日拿該樣品給原告
    ，經原告確認樣品後，被告愛比堤公司方開始備料生產大貨
    ，預計3至4個月後陸續交貨。然被告愛比堤公司通知原告支
    付尾款及交貨事項時，原告突然於107年11月9日表示不要貨
    了，理由竟為原告之客戶不願採購原告之產品，故原告打算
    放棄此項產品之開發。被告愛比堤公司起初與原告接洽時，
    便有提供粉紅色之樣品讓原告實施市場評估，在原告下單後
    ，被告愛比堤公司亦再次提供樣品給原告，此段期間應足供
    原告進行市場評估，原告不應遲至被告量產完畢後，始因客
    戶不願採購而突然決定放棄此項產品之開發，試問被告愛比
    堤公司生產、庫存之產品應由何人承擔？原告自己之客戶不
    願採購其產品，與原告委託被告愛比堤公司開發產品乙事並
    無任何關係。此外，原告對被告甲○○、丙○○提出刑事詐欺告
    訴後，亦經臺灣臺中地方檢察署以109年度偵字第17543號為
    不起訴處分，該不起訴處分並經上級檢察署駁回再議而告確
    定等語，資為抗辯。並聲明：（一）原告之訴駁回。（二）
    如受不利益判決，願供擔保，請准宣告免為假執行。
三、本件經兩造整理並簡化爭點，其結果如下（見本院卷第375─
    376頁，不變更要旨下修飾部分敘述）：
【不爭執事項】
（一）原告於106年間經乙○○之介紹而知悉被告愛比堤公司，原
      告乃委託被告愛比堤公司就第一代系爭除蟎巾產品進行改
      良，因而與被告愛比堤公司訂立產品改良及買賣之混合契
      約（惟委託改良之具體內容兩造有爭執，被告主張產品之
      改良即為研發）。
（二）106年9月22日，原告匯款100萬元至被告愛比堤公司帳戶
      （本院卷第49頁）。
（三）106年9月25日，被告甲○○於LINE中向原告提出「廣東省微
      生物分析檢測中心分析檢測報告」（本院卷第51頁、第19
      9─209頁）。
（四）107年5月11日，被告丙○○於LINE中向原告提出SGS檢驗報
      告，該檢驗報告未對無脊椎生物之消除功能進行測試（本
      院卷第79頁）。
（五）107年11月9日，原告於LINE中對被告丙○○、甲○○稱：「由
      於目前國內一些比較好的居家生活通路商的採購，經過一
      年多的產品測試以及市調評估，對於原本我們兩家公司要
      開發的防蟎產品尚不具有信心，因此目前還不打算採購類
      似的產品在他們的開放通路上架，在這個部分我已經和科
      宏明確的表達，所以我們崧洋這邊必須暫時放棄這項開發
      計劃，等待時機成熟和產品成熟（因為通路的測試成果對
      於產品的效能和功用不具有信心），他們才會考慮再給機
      會」等語，並請求被告等返還原告於106年間給付之「合
      作開發訂金」（本院卷第85、91頁）。
（六）107年11月29日，訴外人姚建輝於LINE中向被告丙○○稱除
      蟎已經在做學術檢驗報告（本院卷第219頁）。
【爭執事項】
（一）原告依民法第184條第1項前段、第185條第1項前段、第17
      9條、第197條第2項規定，請求被告甲○○、丙○○連帶賠償1
      00萬元，有無理由？
（二）原告依民法第226條第1項規定，請求被告愛比堤公司賠償
      100萬元，有無理由？
四、得心證之理由
（一）原告依民法第184條第1項前段、第185條第1項前段、第17
      9條、第197條第2項規定，請求被告甲○○、丙○○連帶賠償1
      00萬元，為無理由：
   1、按因故意或過失，不法侵害他人之權利者，負損害賠償責
      任；數人共同不法侵害他人之權利者，連帶負損害賠償責
      任，民法第184條第1項前段、第185條第1項前段分別定有
      明文。主張侵權行為之人，應就侵權行為之構成要件事實
      負舉證責任。次按所謂詐欺，係指行為人施用詐術，使被
      害人陷於錯誤，因而交付財物而言（詳見【附圖】）。本
      件原告主張被告甲○○、丙○○向其謊稱系爭除蟎巾產品經改
      良研發後，對於無脊椎生物之消除絕無問題，係共同施用
      詐術使原告陷於錯誤，因而交付資金100萬元云云，為被
      告甲○○、丙○○所否認，則原告應就詐欺之事實負舉證責任
      。茲原告匯款100萬元至被告愛比堤公司帳戶之時點為106
      年9月22日（見不爭執事項（二）），則按照上述詐欺行
      為順序之說明，原告自應舉證證明被告甲○○、丙○○於106
      年9月22日「前」，有對原告施用詐術之情事。至於被告
      甲○○、丙○○於106年9月22日後所為之任何行為，均無構成
      詐欺之餘地，當無逐一審酌之必要。
   2、經查，依原告所陳之LINE畫面截圖，兩造於106年9月15日
      、106年9月18日、106年9月19日、106年9月20日、106年9
      月21日、106年9月22日之對話過程中（見本院卷第37頁、
      第87─89頁、第39─47頁，前開卷頁係照對話時間順序排列
      ，原告自行編排之截圖順序與時間順序明顯不符，殊不可
      取），僅在針對系爭除蟎巾產品之合作內容進行初步討論
      ，被告甲○○、丙○○並未向原告謊稱系爭除蟎巾產品必然能
      夠殺死無脊椎生物。其中，原告法定代理人於106年9月18
      日向被告甲○○詢問「在辦公室抓到蜘蛛和螞蟻測試中，螞
      蟻到現在還有在動，只是活動力似乎沒有那麼好，但是這
      隻蜘蛛好像活動力還不錯耶！妳的股東是這間布料廠，要
      不要問問他們，是運用什麼樣的材料技術把它紡進織布裡
      面，為什麼對某些無脊椎生物、比如蜘蛛好像比較無效」
      時，被告甲○○僅回覆「應該太大隻，時間要久哦」、「朋
      友用蜘蛛是死的哦...我們目前不會給任何人說，我們秘
      密原料是什麼？紡織品不用說...只要檢驗報告安全」等
      語（見本院卷第87─89頁），可見被告甲○○僅向原告表示
      其友人以蜘蛛對系爭除蟎巾產品進行測試時，該蜘蛛有死
      亡，故原告以蜘蛛實施測試時，時間必須再久一點，被告
      甲○○並未進一步訛稱系爭除蟎巾產品絕對足以消除全部無
      脊椎生物。
   3、次查，原告所舉系爭除蟎巾產品之廣告文宣上，雖有記載
      「塵蟎、跳蚤、壁蝨等害蟲碰到絲巾後，會漸漸喪失活動
      能力及生命力，只需每天覆蓋，即可有效抑制害蟲；使用
      專利配方特別針對『無脊椎生物』...」（見本院卷第33頁
      ）。然查，上開廣告文宣乃針對經被告愛比堤公司於107
      年間改良研發後之第二代產品，故顯然不可能作為被告甲○○、丙○○於106年9月22日前施用詐術之方法。第查，乙○○
      雖以證人身分到庭證稱：被告甲○○、丙○○強調系爭除蟎巾
      產品可以防果蠅、防無脊椎生物、防蚊；渠等有保證系爭
      除蟎巾產品必定可以殺死無脊椎生物，渠等有上傳影片，
      影片中之測試係將蟑螂放在玻璃罩子裡，渠等稱此為大陸
      之測試、蟑螂過不久後便可死亡，然伊未看見蟑螂死在裡
      面；第一次去與被告甲○○、丙○○洽談時，渠等稱生意已做
      許久，均有報告，可以殺死無脊椎生物，但伊當初尋找被
      告愛比堤公司合作時，並非僅要殺死無脊椎生物而已，該
      功能本已存在，尚要加上防潮、防霉之功能等語（見本院
      卷第287─289頁）。惟查，乙○○自陳其為原告所屬之員工
      （見本院卷第285頁），足見乙○○對於本件訴訟之結果有
      利害關係，立場上並非客觀中立，故在缺乏其他客觀事證
      佐證之情形下，尚難僅憑原告所屬員工之片面陳詞，遽認
      原告之主張為真。
   4、綜觀上情，原告無法舉證證明被告甲○○、丙○○於106年9月
      22日原告匯款100萬元前，有對原告施用詐術之情事，則
      原告主張被告甲○○、丙○○有共同詐欺之行為，自難採信。
      是以，原告依共同侵權行為之法律關係，請求被告甲○○、
      丙○○負連帶損害賠償責任，於法無憑。此外，原告雖另主
      張，縱認侵權行為請求權之時效已完成，原告依民法第19
      7條第2項規定，亦得依不當得利之法律關係請求被告甲○○
      、丙○○連帶返還所受利益100萬元云云。惟查，本件被告
      甲○○、丙○○自始至終均未提出時效抗辯，則原告上開主張
      顯屬無據。
（二）原告依民法第226條第1項規定，請求被告愛比堤公司賠償
      100萬元，為無理由：
   1、按因可歸責於債務人之事由，致給付不能者，債權人得請
      求賠償損害，民法第226條第1項固有明定。惟按在債務不
      履行，債務人所以應負損害賠償責任，係以有可歸責之事
      由存在為要件。故債權人苟證明債之關係存在，債權人因
      債務人不履行債務 (給付不能、給付遲延或不完全給付) 
      而受損害，即得請求債務人負債務不履行責任，如債務人
      抗辯損害之發生為不可歸責於債務人之事由所致，即應由
      其負舉證責任，如未能舉證證明，自不能免責（最高法院
      82年度台上字第267號判決要旨參照）。由此觀之，在給
      付不能之損害賠償訴訟中，其舉證責任分配法則如下：先
      由債權人舉證證明①兩造間具體約定之債務本旨為何，及②
      債務人有何不能依債務本旨提出給付（即給付不能）之情
      事，並③導致債權人受有何種損害；其後始由債務人舉證
      證明④其就給付不能之發生不可歸責。
   2、本件原告於106年間經乙○○之介紹而知悉被告愛比堤公司
      ，原告乃委託被告愛比堤公司就第一代系爭除蟎巾產品進
      行改良，因而與被告愛比堤公司訂立產品改良及買賣之混
      合契約，固為兩造所不爭執（見不爭執事項（一））。惟
      查，關於原告委託被告愛比堤公司針對系爭除蟎巾產品進
      行改良之具體功能為何？則有待確認。就此，原告於起訴
      狀中主張：被告甲○○、丙○○向原告表示，系爭除蟎巾產品
      經改良後，就無脊椎生物之消除絕對無問題，原告相信此
      詞，遂同意與被告愛比堤公司進行合作，研發改良系爭除
      蟎巾產品，由原告負責出資、被告愛比堤公司負責研發改
      良等語（見本院卷第15頁）。然被告甲○○、丙○○於本院審
      理時係陳稱：原告就系爭除蟎巾產品希望加入抗菌功能等
      語（見本院卷第254、291頁）。至於證人陳述方面，證人
      乙○○於本院審理時證稱：原告係考量臺灣氣候較為潮濕，
      故就系爭除蟎巾產品希望加入防潮、防霉之功能等語（見
      本院卷第287、288頁）；乙○○之同事巫宥綺則證稱：系爭
      除蟎巾產品之防蟎功能本已存在，原告希望加厚及加入防
      潮功能等語（見本院卷第357、359頁）。由此足見，有關
      原告委託被告愛比堤公司針對系爭除蟎巾產品進行改良之
      約定內容，兩造及證人均各執一詞，未臻明確。在兩造未
      簽訂任何正式書面契約之情形下，原告實無法舉證證明系
      爭除蟎巾產品「經改良後可殺死無脊椎生物」，有成為兩
      造所訂契約之債務本旨。而在債務本旨不明之情形下，原
      告猶執前詞主張被告愛比堤公司有給付不能之情事云云，
      即難逕採。
   3、原告雖另主張，觀諸被告愛比堤公司於其官方網站上之廣
      告宣稱「絲布蓋到哪塵蟎死到哪」等語，並無如被告甲○○
      、丙○○所宣稱，可以達到消除無脊椎生物之功效，再參諸
      被告甲○○於被告愛比堤公司之社群媒體帳號上稱「我們也
      還在為抗菌材料繼續加油」等語，足徵被告愛比堤公司迄
      今並無任何已研發成功、可將無脊椎生物消除之產品云云
      ，並舉出官方網站及社群媒體之截圖各1份為證（見本院
      卷第103─111頁）。然查，被告愛比堤公司或被告甲○○並
      未在上開官方網站及社群媒體中，陳稱系爭除蟎巾產品經
      改良之後，仍無法達成消除無脊椎生物之功效，故上開舉
      證難為有利於原告之認定。其次，證人巫宥綺證稱：伊販
      售系爭除蟎巾產品給客人之實際回饋為，系爭除蟎巾產品
      可以防止無脊椎生物，但能否防蟎係屬個人體感，可能有
      些人覺得有、有些人覺得沒有等語（見本院卷第357頁）
      ，可知至少部分客戶仍認為系爭除蟎巾產品足以消除無脊
      椎生物。至於證人乙○○雖證稱：原告之通路有給原告設定
      一個期限，希望原告提供檢驗報告等，但屆時被告愛比堤
      公司並未提出檢驗報告及產品等語（見本院卷第287頁）
      ，然此節縱然屬實，亦屬給付遲延之範疇，與原告主張之
      給付不能無涉。
   4、再者，依兩造LINE對話內容觀之，被告愛比堤公司於107
      年5月12日已將系爭除蟎巾產品之床單樣品提供給原告（
      見本院卷第83─85頁），倘若系爭除蟎巾產品真有原告所
      稱給付不能之情事，原告收到樣品後理應立即向被告愛比
      堤公司提出反應，然原告卻經過長達半年之時間未與被告
      愛比堤公司聯絡，遲至107年11月9日始突然向被告愛比堤
      公司表示其通路廠商對於系爭除蟎巾產品不具信心、不打
      算採購類似產品，故原告必須暫時放棄此項開發計畫，並
      請求被告愛比堤公司返還100萬元之合作開發訂金等語（
      見不爭執事項（五））。由此可見，被告愛比堤公司辯稱
      ：起初與原告接洽時，便有提供粉紅色之樣品讓原告實施
      市場評估，在原告下單後，被告愛比堤公司亦再次提供樣
      品給原告，此段期間應足供原告進行市場評估，原告不應
      遲至被告量產完畢後，始因客戶不願採購而突然決定放棄
      此項產品之開發等語，尚非無據。最後，卷附廣東省微生
      物分析檢測中心分析檢測報告及SGS檢驗報告（見本院卷
      第199─209、245─247頁），均未就系爭除蟎巾產品能否消
      除無脊椎生物乙節實施檢測，而原告經本院闡明是否就系
      爭除蟎巾產品之功效聲請鑑定後，陳明不聲請鑑定（見本
      院卷第361、365頁）。勾稽上情，原告亦無法舉證證明系
      爭除蟎巾產品經被告愛比堤公司改良之後，確實無法達成
      消除無脊椎生物之功效。
   5、基上，原告既無法舉證證明其與被告愛比堤公司間約定之
      債務本旨為何，亦無法舉證證明被告愛比堤公司不能依該
      債務本旨提出給付，是原告主張被告愛比堤公司應依民法
      第226條第1項規定負給付不能之損害賠償責任，要屬無稽
      。
五、綜上所述，原告依共同侵權行為、不當得利之法律關係，請
    求被告甲○○、丙○○連帶給付100萬元本息（訴之聲明第1項）
    ；另依民法第226條第1項規定，請求被告愛比堤公司給付10
    0萬元本息（訴之聲明第2項），均無理由，應予駁回。又原
    告之訴既經駁回，其假執行之聲請即失所附麗，應併予駁回
    。
六、本件事證已臻明確，兩造其餘主張及舉證，核與判決結果無
    影響，爰不逐一論斷，附此敘明。
七、訴訟費用負擔之依據：民事訴訟法第78條。
中　　華　　民　　國　　110 　年　　12　　月　　3 　　日
                  民事第五庭  審判長法  官  陳文爵
                                    法  官  施懷閔
                                    法　官  陳盈睿
以上正本係照原本作成。
如不服本判決，應於送達後20日內，向本院提出上訴狀並表明上
訴理由，如於本判決宣示後送達前提起上訴者，應於判決送達後
廿日內補提上訴理由書（須附繕本）。
中　　華　　民　　國　　110 　年　　12　　月　　3 　　日
                                    書記官  楊思賢
【附圖：詐欺行為順序圖解】
行為人施用詐術 
       ⇓
被害人陷於錯誤 
       ⇓
被害人交付財物